【裁判字號】    94,上易,1358
【裁判日期】    950601
【裁判案由】    詐欺
【裁判全文】
臺灣高等法院臺中分院刑事判決        94年度上易字第1358號
上  訴  人  臺灣彰化地方法院檢察署檢察官
被      告  丁○○
選任辯護人  張欽昌律師
上列上訴人因被告詐欺案件，不服臺灣彰化地方法院94年度易字
第373號，中華民國94年8月25日第一審判決（起訴案號：臺灣彰
化地方法院檢察署93年度偵緝字第285號)，提起上訴，本院判決
如下：
    主  文
上訴駁回。
    理  由
一、本案經本院審理結果，認第一審判決認事用法並無不當，應
    予維持，並引用第一審判決書記載之證據及理由（如附件）
    。
二、被告雖辯稱：原審檢察官收受判決之送達證書，其上載有「
    9＼9」之手寫字跡，並蓋有「94.9.9」之日期戳章，檢察官
    收受判決之日期如係94年9月9日，即已逾10日之上訴期間（
    檢察官係於94年9月20日提起上訴)，則本件上訴應不合法等
    語。查，上開「9＼9」之手寫字跡，係原審書記官將判決書
    交予原審法警送達時，法警自己在其上註記之時間，本件應
    係94年 9月14日送達判決書予檢察官等情，業據證人即負責
    送達本件判決書之原審法警丙○○於本院結證屬實（見本院
    卷第59、60頁），並有其所提出之送達檢察官裁判書類登記
    簿附卷可證（見本院卷第63頁），是檢察官上訴並無逾期，
    合先敘明。
三、上訴意旨略以：
  (一)原審雖以告訴人乙○○無法確認借款發生之日期及被告丁○
    ○尚未清償之數額究為多少，為認定被告無罪之理由，惟原
    審僅調閱告訴人及其妻吳戴美珠之帳戶資料，而告訴人之資
    金來源尚有提領自告訴人之子吳建生、吳建宗之帳戶，只須
    調閱告訴人之子在彰化縣秀水鄉農會及秀水郵局之帳戶，即
    可明瞭告訴人資金之來源。況被告詐騙金額之多寡，屬原審
    應依職權調查之事項，不能因數額認定有瑕疵即認被告無詐
    欺之行為。
  (二)又被告於審理中供承：伊向告訴人借款係為支應當鋪生意所
    需之資金週轉，嗣因客戶拒不還錢，在擔保不足情形下，生
    意無法繼續，伊又面臨地下錢莊暴力討債，才搬離原住所云
    云。然查：
  1.被告向告訴人欺罔當鋪生意好，有車子典當，因資金不足才
    借款等語，此與被告上開供述相符。
  2.被告向告訴人陳稱其典當之車子很多，都在大樓地下室停車
    場內，告訴人誤信被告有典當之車子可供擔保才借錢，被告
    現既未清償，又未將典當之車子出售，更不說明其處理的過
    程，顯見被告所陳皆屬虛偽。
  3.被告辯稱客戶拒不還錢及受地下錢莊暴力討債等情，均未提
    出任何資料以供查對，且告訴人受騙交付被告的金額高達新
    臺幣（下同)1千多萬元，原審未清查被告之資金流向，率爾
    採信被告片面辯詞，其認事用法均有不當之處。
三、按告訴人之告訴，本以使被告受刑事訴追為目的，故其陳述
    是否與事實相符，自應調查其他證據，以資審認，苟其所為
    攻擊之詞，尚有瑕疵，則在此瑕疵未予究明以前，即不能遽
    採為斷罪之基礎（最高法院69年度臺上字第1531號判例參照
    ）。次按刑法第339條第1項之詐欺取財罪，係以意圖為自己
    或第三人不法之所有，以詐術使人陷於錯誤，將本人或第三
    人之物交付為構成要件，是刑法上之詐欺取財罪，除行為人
    主觀上有為自己或第三人不法之所有之意圖外，於客觀上，
    必以行為人有施用詐術為必要，如未使用詐術使人陷於錯誤
    ，自不得以詐欺取財罪相繩。所謂以詐術使人交付，必係被
    詐欺人因其詐術而陷於錯誤，始為相當，若其所用方法，不
    能認為詐術，亦不致使人陷於錯誤，即不構成本罪（最高法
    院61年臺上字第3099號、76年臺上字第4986號、46年臺上字
    第260號判例意旨參照）。民事債務當事人間，若有未依債
    務本旨履行給付之情形，在一般社會經驗而言，原因非一；
    其因不可歸責之事由無法給付，或因合法得對抗他造主張抗
    辯而拒絕給付，其至債之關係成立後，縱令是出於惡意不為
    履行，苟無足以證明其在債之關係發生時，自始即具有不法
    所有意圖及以詐術使人陷於錯誤而交付財物，亦僅能令負民
    事之遲延給付責任，即依刑法之規定，非以債務人未能清償
    債務，即均視為自始無意給付之詐欺犯罪。經查：
  (一)被告確有經營日盛當鋪，而被告、其妻許憶圓及日盛當鋪所
    有之支票帳戶，係分別自91年6月24日、同年5月24日、同年
    6 月24日起始開始有退票之紀錄等情，此有彰化縣政府營利
    事業登記證及被告、許憶圓暨日盛當鋪之退票紀錄明細表附
    卷可證(見92年度他字第2612號卷第8頁、原審卷第28至50頁
    ），足見被告於89年11月間起，開始以支票向告訴人乙○○
    借款之初（見原審卷第146頁反面，告訴人稱被告係自89年1
    1月間起，開始向其借錢），迄91年5月24日開始退票止，長
    達1年6月之借貸期間，票據往來均屬正常。
  (二)而被告究係告訴人借用多少款項？究已返還多少？檢察官於
    93年9月16日即已要求告訴人應提出詳細之借貸資料(見93年
    度偵緝字第285號卷第52頁)，惟告訴人除於93年10月14日提
    出其係於何時借款多少予被告之簡略統計表（見上開偵緝卷
    第74、75頁）外，就被告究已支付告訴人多少款項仍未說明
    ，迄原審於94年8月4日及本院於95年 5月18日審理時，仍陳
    稱：尚未整理等語（見原審卷第146頁反面至148頁反面，本
    院卷第180頁反面)。而告訴人雖以上開表列方式說明被告之
    欠款情形（見上開偵緝卷第74、75頁，合計欠款1千5百15萬
    餘元），並於原審稱：伊均交付現金予被告，而現金則係從
    彰化縣秀水鄉農會伊、伊太太及兩個兒子之帳戶內領出云云
    （見上開真緝卷第51、52頁），惟以此對照彰化縣秀水鄉農
    會、彰化縣秀水郵局有關告訴人及其妻吳戴美珠暨兩個兒子
    （吳建宗、吳建生）之帳戶交易明細結果（見原審卷第55至
    86頁，本院卷第70至84、94至133頁）：
    (1)告訴人稱於90年1月20日，曾自秀水郵局提領30萬元借予
      被告，然告訴人等人上開帳戶之交易明細資料中，並無此
      筆款項之領取資料。
    (2)告訴人稱其於90年6月8日，曾自秀水鄉農會提領100萬元
      借予被告，然同日告訴人等人上開帳戶之交易明細資料中
      ，僅吳戴美珠秀水鄉農會帳戶內有一筆76萬元之提款資料
      。
    (3)告訴人稱於90年6月28日，曾自秀水鄉農會提領30萬元借
      予被告，然告訴人等人上開帳戶之交易明細資料中，並無
      此筆款項之領取資料。
    (4)告訴人稱於90年12月25日，曾自秀水鄉農會提領40萬元借
      予被告，，然同日告訴人等人上開帳戶之交易明細資料中
      ，僅吳戴美珠秀水鄉農會帳戶內有一筆10萬元之提款資料
      。
    (5)告訴人稱於91年1月3日，曾自秀水鄉農會提領50萬元借予
      被告，然同日告訴人等人上開帳戶之交易明細資料中，僅
      吳戴美珠秀水鄉農會帳戶內有一筆22萬元之提款資料。
    (6)告訴人稱於91年1月29日，曾自秀水郵局提領50萬元借予
      被告，然告訴人等人上開帳戶之交易明細資料中，並無此
      筆款項之領取資料。
    (7)告訴人稱於91年8月16日，曾借予被告25萬元，然告訴人
      等人上開帳戶之交易明細資料中，並無此筆款項之提領資
      料。
    而告訴人等人上開帳戶之交易資料，再與被告、其妻許憶圓
    、日盛當舖所領用之支票資料比對，可知被告自90年3 月起
    至91年 8月間，曾以其本身，或以其妻許憶圓及日盛當舖名
    義簽發許多支票，其中已經兌現而存入告訴人乙○○及其妻
    吳戴美珠帳戶中之款項甚多（詳見原審卷第134、135頁之辯
    護意旨狀，清償筆數合計高達64次，金額累計達6百65萬5
    千7百元)，足證被告確係為經營日盛當鋪，而長期向告訴人
    借用金錢，而告訴人提供資金予被告經營當舖生意，意在賺
    取高額利息 (被告每月須支付借款金額百分之3之利息，詳
    原審判決書所載），且因雙方往來次數甚為頻繁，金額龐大
    ，告訴人因習雙方之交易模式（即被告若缺錢週轉，則持票
    向告訴人借貸，並支付利息），致告訴人無庸、亦不必詳記
    借貸款項之來源，致無從詳述全部資金往來明細。
  (三)又從雙方金錢往來觀之，被告經營當鋪之初，營運應甚為順
    利，否則在短短之1年5月間，豈可能與告訴人往來多達至少
    64筆，累計達 6百65萬5千7百元之資金，是被告供稱：係因
    當鋪生意好，資金不足，才向告訴人借款等語，並非虛妄之
    詞。
  (四)告訴人雖另指稱：被告曾告訴伊，典當的車子很多，都放在
    大樓地下室停車場內，致伊誤信有典當之車子足供擔保，才
    借貸予被告云云（見上開偵緝卷第116、117頁），惟為被告
    所否認，並辯稱：伊當時係以借款免留車之方式經營當鋪等
    語（見上開偵緝卷第53頁），而此部分之指訴，告訴人及檢
    察官均未提出任何證據佐證，自不能單憑告訴人片面之指訴
    ，即認被告確曾謊稱有典當之車輛足供擔保。
  (五)告訴人雖又指稱：被告曾交付告訴人土地建物所有權狀、營
    利事業登記證、汽車停車位使用證明書等資產證明文件，亦
    足以證明被告是以該資產詐騙告訴人之款項云云（見本院卷
    第36頁）。惟查，被告係於91年12月 2日，始將上開資產文
    件交付予告訴人等情，此有被告於91年12月 2日出具之承諾
    書附卷可證（資產文件等資料置於本院贓物庫，承諾書見本
    院卷第183-1頁)，顯見上開資產文件應係於被告退票後，告
    訴人恐被告日後未能履行債務，而要求被告交付以為擔保，
    告訴人此部分之指訴，自不足採。
  (六)至告訴人雖另指稱被告於偵查中曾供稱：「（問：諭知丁○
    ○應為一開始是為了要作生意週轉用，中間這段借錢已沒錢
    ，還對乙○○騙說當鋪生意好需要資金向丁○○（應係乙○
    ○之誤）借錢，最後乙○○（應係丁○○之誤）面臨破產，
    乙○○心軟，又借丁○○1、2次？）是的」（見上開偵緝卷
    第54頁），足徵被告已坦承確有詐欺之犯行云云。然查，該
    段偵查中之對話，經本院勘驗結果應係：「（問：．．變成
    你向他借錢是要還別人錢，，不是要做生意用，如果是這樣
    ，就是騙人，你要說清楚  ．．．一開始前面說是為了當鋪
    做生意要資金周轉用。後面則說有困難，希望你幫忙，你同
    情他所以借他，本來就知道風險很大，所以這都不算詐欺。
    問題是中間這一段，他（被告）周轉不過來，還跟你說生意
    不錯，需要資金周轉，你（被告）不老實，使人家陷於錯誤
    ，這就是詐欺？）我也知道我錯，我就是還不起才跑路，不
    敢見你（指乙○○），我還被  地下錢莊押去．．」，此有
    勘驗筆錄附卷可參（見本院卷第160頁)，觀之被告上開供述
    ，並無坦承詐欺告訴人，告訴人此部分之指訴同屬不足採信
    。
  (七)末按刑事訴訟法於91年2月8日修正公布後，該法第161條第1
    項規定：檢察官就被告犯罪事實，應負舉證責任，並指出證
    明之方法。因此，檢察官對於起訴之犯罪事實，應負提出證
    據及說服之實質舉證責任。倘其所提出之證據，不足為被告
    有罪之積極證明，或其闡明之證明方法，無從說服法官以形
    成被告有罪之心證，基於無罪推定之原則，自應為被告無罪
    判決之諭知(最高法院92年度臺上字第128號判例可資參照）
    。而被害人究遭詐騙多少金額，關係詐欺罪名是否成立，揆
    諸上開判例見解，自應由檢察官負舉證之責任，豈是法院應
    依職權調查之事項，是檢察官以原審未依職權調查告訴人遭
    詐騙金額之多寡，指摘原判決不當，似有未洽。另認定犯罪
    事實，須依證據，不得僅以被告之反證不能成立，執為認定
    事實之論據（最高法院70年台上字第2161號判例可資參照）
    ，本件被告並無詐欺之犯行，已如前述，縱使被告對於借款
    資金之流向未詳細敘明，亦不得以此認定被告犯罪，附此敘
    明。
  (八)綜上論述，告訴人與被告間應係單純之借貸關係，縱被告事
    後無法償還借款，揆諸上開說明，因屬單純之民事債務不履
    行，從而原審以被告犯罪不能證明，因而諭知被告無罪之判
    決，核無違誤，公訴人在本院未提出其他有利之證據，其上
    訴無理由，應予駁回。
四、據上論斷，應依刑事訴訟法第373條、第368條，判決如主文
    。
本案經檢察官甲○○到庭執行職務。
中    華    民    國    95    年    6    月    1      日
            刑事第十庭  審判長法  官  林  照  明
                              法  官  唐  光  義
                              法  官  蔡  名  曜
上列正本證明與原本無異。
不得上訴。
                              書記官  劉  恆  宏
中    華    民    國    95    年    6    月   5       日
                                                      Ａ


司法院資訊處製作；財團法人民間司法改革基金會備份。
